最高法院刑事判決　　　　　　　　　　　　　　　　九十一年度台上字第一二九號
　　上　訴　人　甲○○
右上訴人因貪污案件，不服台灣高等法院高雄分院中華民國九十年六月十三日第二審
更審判決（八十九年度上更(一)字第三七五號，起訴案號：台灣高雄地方法院檢察署八
十六年度偵字第五三七六號），提起上訴，本院判決如左：
    主  文
原判決撤銷，發回台灣高等法院高雄分院。
    理  由
本件原判決認定上訴人甲○○係高雄縣美濃鎮農會（下稱美濃農會）供銷部之約雇人
員，負責辦理台灣省政府糧食局高雄管理處委託美濃農會代辦食用鹽供銷及保管儲備
鹽等業務，為受公務機關委託承辦公務之人員。詎其竟於民國八十二年年底起，意圖
為自己不法所有，基於概括犯意，於辦理鹽品銷售時，利用其職務上掌管銷售鹽款之
機會，連續將其職務上收受之鹽款以多報少或隱匿不報之方式，將鹽款侵占入己，並
為避免其侵占行為被察覺，在其業務上製作之美濃農會收入傳票內登載偽造不實之交
易金額，將收入之鹽款以多報少繳回農會等方式，在其業務上製作之文書登載不實，
並基於概括犯意，多次持以向宋永蒸、吳淑欣登載於帳簿。嗣於八十五年九月二十三
日因美濃農會總幹事有意調動上訴人之職務，會計股長黃春英乃與上訴人盤點庫存供
銷鹽品並會帳時，鹽品數量不符，僅餘新台幣（下同）七萬四千一百六十七元，始行
發覺，經農會初步估計自八十二年年底至八十五年九月二十三日止，上訴人共侵占美
濃農會鹽款四百餘萬元，嗣經原審前審送請全球專業聯合會計師事務所，請會計師查
核結果，認可歸屬於上訴人責任之金額八十三年度、八十四年度之差額二百三十七萬
三千四百八十三元，即上訴人侵占八十三年度、八十四年度之賣鹽款二百三十七萬三
千四百八十三元，詳如原判決附表一所載等情，因而撤銷第一審不當科刑判決，改判
仍依牽連關係從一重論處上訴人以連續受公務機關委託承辦公務之人，侵占公有財物
罪刑，固非無見。
惟查：(一)、有罪之判決書，須將認定之犯罪事實詳記於事實欄，然後於理由內逐一說
明其憑以認定之證據，使事實與理由兩相一致，方為合法。原判決於事實欄認定上訴
人侵占八十三年度、八十四年度之賣鹽款二百三十七萬三千四百八十三元，並說明自
八十五年初至八十五年九月二十三日移交日止差額二百二十一萬九千七百七十四元，
因缺少收入傳票存根或內部往來明細帳以供核對，帳證資料不全，無法釐清係屬上訴
人或農會其他人員所應負擔之責任，此部分應認為證據不足，不能證明上訴人有侵占
犯行（見原判決第二頁第十二行以下），但其引為理由欄一部之附表一說明四(1)、(3)
，卻將八十五年九月上訴人離職交接期間已銷售未入鹽款二十三萬七千九百九十元，
認為應屬上訴人之責，而將該款計入上訴人前項侵占賣鹽款之內（見原判決第六頁倒
數第三行至第七頁第一行、附表一說明四(1)、(3)），致事實之認定與理由之說明，不
相適合，自有理由矛盾之違誤。(二)、原判決理由先認上訴人於原判決附表二之時間（
即八十三年五月十八日、同年七月十九日、同年十月十八日、八十四年一月十四日、
同年月二十八日、同年四月十九日、同年六月二十二日、同年九月一日、同年十一月
一日、八十五年一月十五日、同年二月十七日、同年九月十四日），收受文豐行之賣
鹽款項及於原判決附表三所示時間（即八十四年九月三十日、八十五年三月十四日、
八十五年七月二十七日），收受合信行賣鹽款項，卻均以多報少，侵占差額等情（見
原判決第八頁第十一行、十二行、十七行），嗣卻又謂：「如（原判決）附表二、三
所示八十五年一月十五日、八十五年二月十七日、八十五年三月十四日、八十五年七
月二十七日部分之賣鹽所得金額與收入傳票記載之收入金額，雖有極大之差異，固尚
無證據證明被告就該部分有侵占之犯行」云云（見原判決第十二頁末一行以下）；另
原判決理由一方面稱：「公訴人認為被告係犯刑法第二百十三條之公務員登載不實事
項於公文書罪，惟被告並非公務員，其所制作收入傳票亦非公文書，尚難論以刑法第
二百十三條之公務員登載不實事項於公文書罪，起訴法條應予變更（即變更為刑法第
二百十六條、第二百十五條之行使業務登載不實文書罪）」（見原判決第十二頁第四
行至七行），然另方面則稱：「其（即上訴人）先後多次……行使職務上所掌之公文
書之犯行，……依連續犯之規定論以一罪」（見原判決第十二頁第十二行、十三行）
，前後皆互不一致，亦有判決理由矛盾之違背法令。上訴意旨指摘原判決不當，非全
無理由，應認原判決仍有撤銷發回更審之原因。至於公訴意旨認有連續犯關係，原判
決不另為無罪諭知之部分，基於審判上不可分之原則，應併予發回。
據上論結，應依刑事訴訟法第三百九十七條、第四百零一條，判決如主文。
中      華      民      國    九十一    年      一      月      十      日
                              最高法院刑事第十庭
                                  審判長法官  陳  炳  煌
                                        法官  陳  正  庸
                                        法官  韓  金  秀
                                        法官  吳  信  銘
                                        法官  徐  文  亮
      右正本證明與原本無異
                                              書  記  官
中      華      民      國    九十一    年      一      月     十六     日
